【裁判字號】    97,訴,752
【裁判日期】    971007
【裁判案由】    塗銷所有權移轉登記
【裁判全文】
臺灣臺中地方法院民事判決  97年度訴字第752號
原      告  慶豐商業銀行股份有限公司
                      統一編號.
法定代理人  乙○○
訴訟代理人  丙○○
被      告  甲○○
            丁○○
上2人共同訴訟代理人
            林建宏  律師
上當事人間塗銷所有權移轉登記事件，本院於97年9月23日言詞
辯論終結，判決如下：
    主      文
確認被告等就附表所示不動產於民國九十六年九月十八日所為之
抵押權設定、同年十月十一日所為買賣所有權移轉登記之關係均
不存在。
被告丁○○應將附表所示不動產於民國九十六年九月十八日所為
之抵押權設定、同年十月十一日所為所有權移轉登記塗銷。訴訟
費用新台幣壹萬參仟陸佰柒拾貳元由被告負擔。
    事實及理由
壹、兩造之聲明：
  一、原告：
    (一)先位：
      確認被告等就附表所示不動產（下稱系爭不動產）於民
        國（下同）96年9月18日所為之抵押權，及同年10月11
        日所為買賣移轉登記之關係均不存在。
      被告丁○○應將系爭不動產於96年9月18日所為之抵押
        權設定、同年10月11日所為所有權移轉登記塗銷。
      訴訟費用由被告負擔。
    (二)備位聲明：
      被告等就系爭不動產於96年9月18日所為之抵押權設定
        及同年10月11日所為買賣移轉登記，其債權行為及物權
        行為均應予撤銷。
      被告丁○○應將系爭不動產於96年9月18日所為之抵押
        權設定、同年10月11日所為所有權移轉登記塗銷。
      訴訟費用由被告負擔。
  二、被告：(一)原告先、備位之訴均駁回。(二)訴訟費用由原告負
      擔。
貳、原告起訴主張：被告甲○○於96年8月13日邀同黃沛玲 (原
    名黃絨裐)為連帶保證人，向原告借款新台幣（以下同）1,0
    00,000元，上述借款之利息及本金均僅繳至96年12月13日，
    所簽發之票據自96年10月1日起因存款不足陸續退票達17 張
    ，並於同年10月19日遭票據交換所公告拒絕往來，目前尚積
    欠原告766,142元，及自96年12月14日起之利息及違約金。
    詎原告於96年10月22請領原屬被告甲○○所有之系爭不動產
    登記謄本，竟發現被告甲○○為避免名下財產遭強制執行，
    而於96年9月18日將系爭不動產先辦理抵押權設定予其岳母
    即被告丁○○，復於同年10月11日以買賣為原因，移轉登記
    為被告丁○○所有。上開抵押權設定行為及買賣所有權移轉
    登記行為均屬通謀而為虛偽之意思表示，依法無效，爰依法
    請求確認為不存在，並代位行使所有權妨害排除請求權，請
    求判決如先位聲明所示。如認先位之主張無理由，則上開抵
    押權設定之行為與買賣所有權移轉登記之行為亦屬詐害之行
    為，爰備位請求撤銷，並請求被告丁○○回復原狀等語。
參、被告則以：系爭不動產係被告丁○○出資2,718,800元，於
    95年9月26日本院95年民執字第5747號強制執行程序，以其
    女黃沛玲之名義買受，同年10月辦竣所有權移轉登記，嗣因
    霧峰鄉農會發現黃沛玲個人信用紀錄曾遭註記，且有欠款未
    清，而無法申辦貸款，遂於96年1月15日將系爭不動產移轉
    登記於信用狀況良好之被告甲○○（黃沛玲之夫）名下，並
    於96年2月12日向霧峰鄉農會貸款，設定第一順位抵押權予
    霧峰鄉農會，貸得1,600,000元，其中之1,200,000元借予黃
    沛玲清償其所欠債務，餘400,000元，留為自用。惟被告丁
    ○○為保全系爭不動產之所有權，及為前開1, 200,000元借
    款之擔保，遂要求被告甲○○於96年9月18日為被告丁○○
    設定第二順位抵押權，96年10月11日因認如此保障仍嫌不足
    ，遂終止「借名登記契約」要求被告甲○○將系爭不動產登
    記回復至被告丁○○之名下。是被告丁○○於95年10月間所
    申辦之所有權移轉登記、96年1月15日以之所有權移轉登記
    ，均為借名契約，被告丁○○自始至終均為系爭房地之所有
    權人等語，資為抗辯。
肆、經查：
  一、以下之事實為兩造所不爭，本院採為判決之基礎：
    (一)被告甲○○於96年8月13日邀同其妻黃沛玲為連帶保證人
      ，向原告借款新台幣1,000,000元，惟上述借款之利息及
      本金均僅繳至96年12月13日即未再繳納，目前尚積欠原告
      766,142元，及自96年12月14日起至清償日止之利息及違
      約金。
    (二)被告甲○○所簽發之票據自96年10月1日起即因存款不足
      陸續發生退票達17張，並於同年10月19日遭票據交換所公
      告拒絕往來處分。
    (三)系爭不動產於95年9月26日經本院95年民執字第5747號強
      制執行程序，以黃沛玲之名義拍定，並於同年10月辦竣所
      有權移轉登記，並於96年1月15日移轉登記於被告甲○○
      ，並於96年2月12日向台中縣霧峰鄉農會貸款，設定第一
      順位抵押權予霧峰鄉農會。
    (四)被告甲○○於96年9月18日將系爭不動產理抵押權設定予
      其岳母即被告丁○○，復於同年10月11日以買賣為原因，
      移轉登記為被告丁○○所有。其登記之內容如原告所提出
      之土地登記謄本所示。
  二、被告甲○○與丁○○間有前揭之抵押權設定、買賣所有權
      移轉登記，此為兩造所不爭，所爭執者，為系爭不動產抵
      押權設定、買賣所有權移轉登記行為是否為通謀虛偽之意
      思表示、是否屬詐害債權人之行為。
    (一)按所謂通謀虛偽意思表示，係指表意人與相對人雙方故意
      為不符真意之表示而言。依被告甲○○、丁○○之上開主
      張，被告丁○○係以被告甲○○之名義向霧峰鄉農會借得
      1,600,000元，並將其中之1,200,000元借與黃沛玲，則依
      被告丁○○所陳，其為借貸關係之中之貸與人，黃沛玲則
      為借用人；再被告丁○○稱被告甲○○僅為半子，為恐系
      爭房屋遭被告甲○○私自變賣，遂要求被告甲○○設定抵
      押權云云，則該抵押權僅係為防止被告甲○○變賣系爭不
      動產而設，非有擔保特定債權之真意。反觀上開抵押權設
      定之內容為「擔保債權總金額：新台幣2,000,000元正」
      、「清償日期：民國98年9月12日」、債務人及債務額比
      例：「陳賢銘」（本院卷第11、13頁），非僅與所擔保之
      債權之債務人為黃沛玲不符，並與被告丁○○所稱為防範
      被告甲○○擅自處分不動產不符，足見被告甲○○、丁○
      ○並無受該抵押權設定內容拘束之真意，自屬被告甲○○
      、丁○○間故為與真意不符之意思表示。
    (二)被告甲○○、丁○○間並無買賣系爭不動產之行為，96年
      10月11日被告甲○○、丁○○間以買賣為原因所為之買賣
      所有權移轉登記，係被告丁○○為取回「借名登記」之不
      動產所為登記行為，此亦為被告甲○○、丁○○所自認。
      再者；如被告甲○○、丁○○間確有「借名登記」之行為
      ，無論該「借名登記」契約為有效、或無效（如有效，被
      告丁○○應係基於「借名登記」契約請求返還或移轉，如
      屬無效，則被告丁○○應係本於其他請求權返還），被告
      丁○○、甲○○顯無受96年10月11日買賣所有權移轉登記
      拘束之真意，核亦屬被告甲○○、丁○○間故為與真意不
      符之意思表示。
    (三)雖上開通謀虛偽而為之意思表示含隱藏被告甲○○履行（
      返還）信託財產之真意，惟此項虛偽之意思表示不得對抗
      善意第三人之原告（民法第87條第1項、第2項），原告仍
      得主張該項法律行為係屬無效。
  三、表意人與相對人通謀而為虛偽意思表示者，其意思表示無
      效。但不得以其無效對抗善意第三人。民法第87條第1項
      定有明文，被告甲○○、丁○○既故為與真意不符之上開
      抵押權設定、買賣所有權移轉登記，則依上揭規定，各該
      登記自屬無效而不存在。依法被告甲○○仍為系爭不動產
      之所有權人。惟上開設定登記及移轉登記均存在於地政事
      務所土地登記系統之中，原告主觀上認其法律上之地位有
      不安之狀態存在，且此種不安之狀態，確能以認判決將之
      除去，原告據訴請確認被告間就附表所示不動產於96年9
      月18日所為之抵押權設定登記，及同年10月11日所為買賣
      移轉登記之法律關係均不存在，自屬有據，應予准許。
  四、所有人對於無權占有或侵奪其所有物者，得請求返還之。
      對於妨害其所有權者，得請求除去之。有妨害其所有權之
      虞者，得請求防止之，民法第767條定有明文。被告甲○
      ○、丁○○既故為與真意不符之上開抵押權設定、買賣所
      有權移轉登記，各該登記係屬無效，於法律上被告甲○○
      仍為系爭不動產之所有權人，且各該登記存在本身即屬對
      被告甲○○所有權之妨害，又被告甲○○既故為虛偽之所
      有權移轉登記，自屬怠於行使其權利，則原告代位被告甲
      ○○依民法第767條之規定，請求被告丁○○應將上開形
      式上存在但依法無效之抵押權設定登記、買賣所有權移轉
      登記塗銷，以回復所有權完整之狀態，亦屬有據，亦應准
      許。
  五、本件既就原告之先位請求為訴有理由之判決，自無需再就
      備位之請求為裁判，附此敘明。
  六、訴訟費用計原告所繳納之第一審裁判費13,672元，應由敗
      訴之被告負擔，即被告應另賠償原告13,672元。
伍、結論：原告之訴為有理由，依民事訴訟法第78條，判決如主
    文。
中    華    民    國    97    年    10    月    7     日
                  民事第四庭    法  官  王  銘
正本係照原本作成。
如對本判決上訴，須於判決送達後20日內向本院提出上訴狀。
中    華    民    國    97    年    10    月    7     日
                                書記官  柳寶倫


司法院資訊處製作；財團法人民間司法改革基金會備份。
